【裁判字號】    99,台上,7468
【裁判日期】    991202
【裁判案由】    業務過失致人於死
【裁判全文】
最高法院刑事判決            九十九年度台上字第七四六八號
上  訴  人  台灣高等法院檢察署檢察官
被      告  SUMIATI
選任辯護人  鄭崇文律師
上列上訴人因被告業務過失致人於死案件，不服台灣高等法院中
華民國九十八年六月三十日第二審判決（九十八年度上訴字第一
九四四號，起訴案號：台灣板橋地方法院檢察署九十七年度偵字
第六九五一號），提起上訴，本院判決如下：
    主  文
上訴駁回。
    理  由
按刑事訴訟法第三百七十七條規定，上訴於第三審法院，非以判
決違背法令為理由，不得為之。是提起第三審上訴，應以原判決
違背法令為理由，係屬法定要件。如果上訴理由書狀並未依據卷
內訴訟資料，具體指摘原判決不適用何種法則或如何適用不當，
或所指摘原判決違法情事，顯與法律規定得為第三審上訴理由之
違法情形，不相適合時，均應認其上訴為違背法律上之程式，予
以駁回。本件原判決以公訴意旨略以：被告SUMIATI與MAYA INDR
IANTI （另案經台灣板橋地方法院檢察署通緝中）均係劉繼厚所
僱用之印尼國籍看護工，其等工作內容係照料劉繼厚之配偶崔亞
娟之生活起居，係從事看護業務之人。於民國九十六年四月十九
日前某日，在台北縣中和市○○街五十五巷二號三樓之住處，因
崔亞娟有行動障礙而無法正常起身行走，MAYA INDRIANTI與SUMI
ATI 理應注意攙扶崔亞娟坐上輪椅時，應先固定輪椅之走輪，以
避免發生意外，而依當時情形，又無不能注意之情事，竟疏於注
意未先固定輪椅走輪即讓崔亞娟乘坐，致崔亞娟於乘坐時因重心
在前而使輪椅向後滑移，崔亞娟因而跌摔倒地，並受有右側肱骨
骨折之傷害，且造成長期臥床，俟於同年十一月十五日十一時許
，崔亞娟因上開骨折處局部無法活動而形成血栓，順血流至肺臟
造成肺主動脈血栓栓塞，經緊急送醫後不治死亡。因認被告SUMI
ATI 涉犯刑法第二百七十六條第二項業務過失致死罪等語。經審
理結果，認不能證明被告犯罪，因而維持第一審所為諭知被告無
罪之判決，駁回檢察官在第二審之上訴，已綜合卷內全部證據資
料，詳述其調查、取捨證據之結果及不能證明被告被訴事實之心
證理由。從形式上觀察，原判決要無足以影響判決結果之違法情
形存在。檢察官上訴意旨略以：(一)依台灣板橋地方法院檢察署九
十六年度相字第一四三三號卷第八十四頁，檢察官於九十七年二
月一日下午四時二十四分，對被告之訊問筆錄，明確記載檢察官
有依刑事訴訟法第九十五條之規定為告知，原審漏未注意，單憑
勘驗涉案事實之筆錄而認定檢察官未依上開規定為告知，程序有
瑕疵云云，顯與卷證不符。(二)原審復認檢察官該次訊問未說明被
告遭追訴者係發生於何一時間之業務過失犯行，難認被告已承認
有何特定之過失行為云云，然查起訴書已載明犯罪時間為九十六
年四月十九日前某日，又被害人於九十六年四月十二日曾因右側
肱骨骨折住院，經解剖死亡原因為長期骨折致肺主動脈血拴栓塞
所造成，本件告訴人羅慧明於九十六年十一月十五日案發時於警
詢、偵查時即明確指訴被告於九十六年四月份讓被害人右上臂摔
斷等語，檢察官據此於該次訊問被告，且告知罪名為過失致死，
再被告於該次訊問中自承不小心沒有把輪椅固定好致被害人滑倒
等情，足見檢察官訊問被告所涉犯罪事實與被告之供述應無不明
確之疑慮，原審疏未注意斟酌上述事證，而為有利於被告之認定
，亦與卷證不符。(三)本件被告於九十五、九十六年間於告訴人家
中擔任看護照顧被害人，其間被告之華語理解能力及說講與一般
人無異，甚至一些醫學上的專有名詞亦能理解與應用，觀諸被告
於上開檢察官訊問時，能明確陳述被害人受傷之經過情形，更以
手比動作輔助其陳述內容，且能立即糾正檢察官所述有誤之處，
更明白陳述係渠將被害人扶去輪椅等情事；原判決竟謂被告並未
說明渠照顧被害人之確切時間，尚不足以推論檢察官所起訴被害
人於本案中跌倒受傷之時間點，係由被告照顧之中，及被告為外
國人，能否確切知悉訊問之內容，頗值疑問云云，與實情有違，
且就上述不利於被告之事證，何以不採，未予說明，有理由不備
之違法云云。惟查：（一）、犯罪事實之認定、證據之取捨及其
證明力如何，乃事實審法院自由判斷之職權，如其取捨判斷不違
背經驗法則與論理法則，即不得指為違法，而據為上訴第三審之
理由。原判決認被告應為無罪之諭知，已對公訴人援引為認定被
告涉有業務過失致人於死罪嫌之證據，逐一論述，並說明檢察官
認定被告有過失行為，主要依據被告於九十七年二月一日十六時
二十四分之偵訊筆錄，承認有過失行為。惟該次偵訊之錄音錄影
光碟，經台灣板橋地方法院檢察署檢察官於九十七年九月十一日
勘驗結果，承辦檢察官對被告與同案被告MAYA INDRIANTI之訊問
內容，並未依刑事訴訟法第九十五條之規定先告知犯罪嫌疑及所
犯罪名或變更罪名，得保持緘默，無須違背自己之意思而陳述，
得選任辯護人及請求調查有利之證據等事項，其程序不無瑕疵。
偵查卷所附該次訊問筆錄與勘驗錄音錄影光碟之內容既有不符，
則筆錄內不符之部分，自不得做為證據。再觀諸答詢內容，其中
「檢察官問：那你照顧到什麼時候？（手比向被告），被告的回
答並不清楚。檢察官重複：照顧兩年多喔？」；被告雖點頭，然
並未說明其照顧被害人之確切時間。基此陳述，尚不足以推認檢
察官所起訴被害人於本案中跌倒受傷之時間點，係由被告照顧之
中。又「檢察官問：那後面這一年的時候你還有再去照顧他嗎？
（手比向被告）換他照顧之後（手比向MAYA），你還有去照顧這
個崔亞娟嗎？（手比向被告）」。被告回答：「沒有」；參諸其
前後陳述之語意，當在否認檢察官所訊「換（MAYA）他照顧之後
，你還有去照顧崔亞娟」之問題。然繼之隨後卻又陳稱「我們一
起照顧的」，其先後陳述之語意，顯然並不連貫一致。另對於「
檢察官問：那崔亞娟為什麼會摔斷手臂？崔亞娟她之前不是曾經
……你們說她之前因為跌倒然後有骨折嗎？」。被告嘴巴有動，
但聽不清楚。參以：被告與MAYA INDRIANTI均係劉繼厚所僱用之
印尼國籍看護工，被告於此次偵訊中已詳確陳明：我們不懂要如
何陳述等語；以及該次訊問中多有用手勢以代說明之情狀，顯見
檢察官之訊問與被告之回答間，溝通並不順暢。原判決認尚不得
依上開被告在台灣板橋地方法院檢察署開庭之片段陳述，逕謂被
告就起訴之犯罪事實已經自白等情。經核所為論敘均與卷內證據
資料相符，從形式上觀察並無認定事實不依證據或有何採證違背
經驗法則、論理法則等違法情形存在。至於告訴人雖指陳：伊曾
為被告雇主一年多，對被告中文能力很了解，被告中文聽力和表
達都沒問題云云。然被告為外國人，國語非其母語，來台灣並非
極為長久，其面對台灣司法人員之訊問時，能否確切知悉訊問之
內容，頗值疑問。如何不能將被告視為一般以中文為母語之人士
，而執上揭檢察官偵查中之陳述，逕認被告已為自白等情，原判
決亦詳加剖析說明。參以告訴人於偵查時亦供稱其無證據證明案
發當時被告確有在場等情，本件尚無證據證明被告有過失犯行。
原判決均已依調查所得證據資料，詳加論述。從而原審綜合全案
卷證，認檢察官之舉證，尚未達通常一般人均不致有所懷疑而得
確信為真實之程度，仍有合理懷疑存在而認被告應為無罪之諭知
。此乃事實審法院採證、認事職權之適法行使，核其論斷並無違
背客觀存在之經驗法則與論理法則，自不容檢察官上訴意旨任意
指為違法。（二）、刑事訴訟法第一百六十一條第一項規定：檢
察官就被告犯罪事實，應負舉證責任，並指出證明之方法。因此
，檢察官對於起訴之犯罪事實，應負提出證據及說服之實質舉證
責任。倘其所提出之證據，不足為被告有罪之積極證明，或其指
出證明之方法，無從說服法院以形成被告有罪之心證，基於無罪
推定原則，自應為被告無罪判決之諭知。本件檢察官迄未提出適
合於證明被告確有業務過失致人於死犯行之積極證據，說明其證
據方法與待證事實之關係，並說服法院以形成被告有罪之心證。
上訴意旨，顯非依據卷內訴訟資料而為具體指摘，僅係就屬原審
採證認事職權之適法行使及原判決已說明事項，徒憑片面不同評
價意見，任意指摘為違法，且仍為單純事實之爭執，難謂與法定
得為第三審上訴理由之形式要件相適合。依上揭說明，其上訴為
不合法律上之程式，應予駁回。
據上論結，應依刑事訴訟法第三百九十五條前段，判決如主文。
中    華    民    國  九十九  年   十二   月    二    日
                      最高法院刑事第二庭
                          審判長法官  莊  登  照  
                                法官  徐  昌  錦  
                                法官  許  錦  印  
                                法官  蔡  名  曜  
                                法官  葉  麗  霞  
本件正本證明與原本無異
                                      書  記  官  
中    華    民    國  九十九  年   十二   月    八    日
                                                    m

司法院資訊處製作；財團法人民間司法改革基金會備份。
